臺灣高等法院民事判決
109年度上字第472號
上  訴  人  簡玉瑛  

訴訟代理人  莊惟堯律師
被  上訴人  張國煥  
訴訟代理人  劉秋明律師
上列當事人間請求損害賠償事件，上訴人對於中華民國108年12
月31日臺灣桃園地方法院108年度訴字第2095號第一審判決提起
一部上訴，本院於109年9月16日言詞辯論終結，判決如下：
    主      文
原判決關於駁回上訴人後開第二項之訴，及除確定部分外訴訟費
用之裁判均廢棄。
被上訴人應再給付上訴人新臺幣貳拾萬元，及自民國一０八年一
月二十二日起至清償日止，按週年利率百分之五計算之利息。
其餘上訴駁回。
第一審除確定部分外及第二審訴訟費用由被上訴人負擔十六分之
一，餘由上訴人負擔。
    事實及理由
一、本件上訴人主張：被上訴人於民國106年2月12日下午5時25
    分許駕駛車號00-0000號自用小客車（下稱系爭車輛），沿
    桃園市○○區○○路000巷由○○路往○○路方向行駛，途經該000巷
    00號前時，因見該處右前方路旁設有車道減縮標誌，欲往左
    變換車道進入左側車道時，適有被害人簡麗美騎乘車號000-
    000號機車（下稱系爭機車）在左側車道與之同向並行行駛
    ；詎被上訴人既未顯示左向燈光或手勢，亦未注意禮讓簡麗
    美之直行車先行，又未注意變換車道時應與左側車道直行車
    間之安全距離，致系爭車輛左後視鏡在向左變換車道過程中
    與系爭機車車頭發生碰撞，簡麗美因而人車倒地（下稱系爭
    事故），受有創傷性硬腦膜下血及腦出血併腦幹衰竭、尿崩
    症、下唇撕裂傷，雖經送醫救治，仍因創傷性硬腦膜下血及
    腦出血併腦幹衰竭，引發心肺衰竭不治死亡。伊為簡麗美之
    女，為其花費醫療費用新臺幣（下同）2,129 元、殯葬費42
    7,375元，並因系爭事故受有精神上痛苦而罹患憂鬱症，得
    請求精神慰撫金500萬元。爰依侵權行為之法律關係，求為
    命被上訴人應給付上訴人5,429,504元，及自起訴狀繕本送
    達翌日起至清償日止，按週年利率百分之5計算之利息；並
    願供擔保，請准宣告假執行。原審判命被上訴人應給付上訴
    人227,428元（即醫療費用2,129元、殯葬費427,375元、精
    神慰撫金180萬元，扣除強制汽車責任險保險金2,002,076元
    ）及法定遲延利息，駁回上訴人其餘之訴。上訴人就遭駁回
    之精神慰撫金部分提起上訴，上訴聲明：㈠原判決關於駁回
    後開第二項之訴部分廢棄。㈡被上訴人應再給付上訴人320萬
    元，及自108年1月22日起至清償日止，按週年利率百分之5
    計算之利息。㈢願供擔保請准宣告假執行（上訴人就其餘敗
    訴部分並未聲明不服，被上訴人就其敗訴部分提起上訴後撤
    回上訴，均不在本院審理範圍）。
二、被上訴人則以：本件係簡麗美超車不慎，撞擊伊駕駛之系爭
    車輛，伊無任何肇事因素。伊就系爭事故縱有過失，惟簡麗
    美亦與有過失。系爭事故發生後，伊多次到醫院探望簡麗美
    ，也有參加其喪禮，並非如上訴人所述均置之不理，上訴人
    請求之精神慰撫金過高等語，資為抗辯。並答辯聲明：上訴
    駁回。
三、按行車變換車道時，應先顯示欲變換車道方向之燈光或手勢
    ；汽車在同向二車道以上之道路，變換車道時，應讓直行車
    先行，並注意安全距離；道路交通安全規則第91條第1項第6
    款、第98條第1項第6款分別定有明文。查上訴人主張：被上
    訴人於前揭時間駕駛系爭車輛，沿桃園市○○區○○路000巷由○
    ○路往○○路方向行駛，該巷為單向2車道，被上訴人行駛於右
    側車道，於途經000巷00號前時，因見該處右前方路旁設有
    車道減縮標誌，欲往左變換車道進入左側車道時，適簡麗美
    騎乘系爭機車在左側車道與之同向並行行駛，上訴人之系爭
    車輛左後視鏡在向左變換車道過程中與系爭機車車頭發生碰
    撞，簡麗美因而人車倒地，受有創傷性硬腦膜下血及腦出血
    併腦幹衰竭、尿崩症、下唇撕裂傷，雖經送醫救治，仍因創
    傷性硬腦膜下血及腦出血併腦幹衰竭，引發心肺衰竭不治死
    亡；被上訴人因上開駕駛行為涉犯修正後刑法過失致死罪，
    經原法院刑事庭以107年度交易字第150號判決判處有期徒刑
    1年6月，上訴後，經本院以108年度交上易字第271號判決駁
    回上訴，現由最高法院審理中等情，業據其提出上開刑事判
    決為證（見原審卷第57-97頁），並為被上訴人所不爭執（
    見本院卷第71-72頁）。被上訴人雖否認其有過失，然經本
    院調閱該刑事案件卷宗，依事發後現場監視器翻拍照片，被
    上訴人駕駛之系爭車輛於撞擊後左斜停在左側車道上，簡麗
    美之系爭機車則在其左側、逆向左斜左倒在左側車道邊線外
    水溝水泥覆面上（見臺灣臺北地方檢察署106年度相字第144
    號卷第29-30頁），證人即現場目擊者呂岳鎮證稱：被上訴
    人當時並未打方向燈等語（見同上卷第17頁），堪認簡麗美
    於事發前已直行於左側車道，而被上訴人未打方向燈、未保
    持安全距離及禮讓直行之車輛，即貿然向左切入簡麗美直行
    之車道，致系爭車輛左後視鏡與系爭機車車頭發生碰撞，簡
    麗美因而人車倒地送醫不治死亡，被上訴人違反首揭規定，
    具有過失甚明，且其行為與簡麗美死亡間具有因果關係，亦
    堪認定。另被上訴人並未舉證簡麗美有何違規情形，且衡諸
    事發前兩車距離之近，被上訴人復未打方向燈等情，難認簡
    麗美對於被上訴人之違規行為得以立即反應，避免事故之發
    生，自難認簡麗美亦有過失。本件於刑事偵查中經送請桃園
    市政府車輛行車事故鑑定委員會鑑定結果，認簡麗美駕駛普
    通輕型機車無肇事因素，嗣經原法院刑事庭送請桃園市政府
    交通局覆議結果，亦同意就被害人部分照原鑑定意見，有桃
    園市政府交通局106年12月13日桃交鑑字第0000000000號函
    所附桃園市政府車輛行車事故鑑定委員會鑑定意見書各1份
    與該局108年01月04日桃交運字第0000000000號函所載覆議
    研議結論在卷可憑（見臺灣桃園地方檢察署106年度偵字第1
    4922號卷第34-36頁、原法院刑事卷第15頁），被上訴人辯
    稱簡麗美亦與有過失云云，並不可採。
四、按因故意或過失，不法侵害他人之權利者，負損害賠償責任
    。不法侵害他人致死者，被害人之父、母、子、女及配偶，
    雖非財產上之損害亦得請求賠償相當之金額。民法第184條
    第1項前段、第194條定有明文。又按法院對於非財產上損害
    賠償，應斟酌雙方之身分、地位、資力與加害之程度及其他
    各種情形核定相當之數額。其金額是否相當，自應依實際加
    害情形與被害人所受之痛苦及雙方之身分、地位、經濟狀況
    等關係決定之。查上訴人為簡麗美之獨生女，上訴人除簡麗
    美外並無其他一親等直系血親、二親等旁系血親，業據其提
    出戶籍謄本、繼承系統表為證（見本院卷第113-117頁）；
    上訴人因簡麗美之死亡，頓失唯一至親，精神上遭受重大痛
    苦，自屬顯然；上訴人提出其因罹患憂鬱症，自106年8月16
    日起至國立臺灣大學醫學院附設醫院精神科門診接受治療之
    診斷證明書（見附民卷第27頁），核其就診時間與系爭事故
    發生時間相距半年，應可認與系爭事故之發生有關。另查上
    訴人為大學畢業、被上訴人為國中畢業，上訴人自承在旅行
    社擔任總經理特助，每月薪資近5萬元，被上訴人則在華膳
    餐廚擔任送貨司機，此為兩造於原審及本院審理時所各自陳
    明（見原審卷第53頁、本院卷第92頁），且為對造所不爭；
    再上訴人名下有田賦5筆；被上訴人名下無汽車、不動產或
    其他資產，106年至108年薪資所得分別約為87萬元、88萬元
    、90萬元等情，亦有原審及本院依職權調取之稅務電子閘門
    財產所得調件明細表在卷可稽（見原審卷第13-26頁、本院
    卷證物袋）。本院斟酌上情，並考量被上訴人過失程度、上
    訴人喪失至親之痛苦，及參酌兩造之身分、地位、經濟能力
    等一切狀況，認除原審判准之180萬元，上訴人請求被上訴
    人再給付其精神慰撫金20萬元，尚屬有據，其逾此部分之請
    求，為無理由，不應准許。
五、綜上所述，除原審已判決確定之227,428元本息外，上訴人
    依民法第194條規定請求被上訴人再給付精神慰撫金20萬元
    ，及自起訴狀繕本送達翌日即108年1月22日起（見附民卷第
    33頁）至清償日止，按週年利率百分之5計算之利息，為有
    理由，應予准許。原審就上開應予准許之部分，為上訴人敗
    訴之判決，自有未合，上訴意旨指摘原判決此部分不當，求
    予廢棄改判，為有理由，爰予廢棄改判如主文第二項所示。
    至上訴人之請求不應准許部分，原審為其敗訴之判決，並駁
    回其假執行之聲請，經核於法並無不合，上訴意旨指摘原判
    決此部分不當，求予廢棄，非有理由，應予駁回。
六、本件事證已臻明確，兩造其餘主張、陳述及所提證據，經本
    院逐一斟酌後，認均不足以影響本判決之結果，自無詳予論
    駁之必要，併此敘明。
七、據上論結，本件上訴為一部有理由，一部無理由，依民事訴
    訟法第450條、第449條第1項、第79條，判決如主文。
中　　華　　民　　國　　109 　年　　9 　　月　　 30   日
                  民事第十三庭  
                    審判長法  官  邱景芬
                          法  官  邱蓮華
                          法  官  林純如
正本係照原本作成。
被上訴人不得上訴。
上訴人如不服本判決，應於收受送達後20日內向本院提出上訴書
狀，其未表明上訴理由者，應於提出上訴後20日內向本院補提理
由書狀（均須按他造當事人之人數附繕本）上訴時應提出委任律
師或具有律師資格之人之委任狀；委任有律師資格者，另應附具
律師資格證書及釋明委任人與受任人有民事訴訟法第466 條之1
第1項但書或第2項（詳附註）所定關係之釋明文書影本。如委任
律師提起上訴者，應一併繳納上訴審裁判費。
中　　華　　民　　國　　109 　年　　9 　　月　　30　　日
　　　　　　　　　　　　　書記官  陳美宜
附註：
民事訴訟法第466條之1（第1項、第2項）：
對於第二審判決上訴，上訴人應委任律師為訴訟代理人。但上訴
人或其法定代理人具有律師資格者，不在此限。
上訴人之配偶、三親等內之血親、二親等內之姻親，或上訴人為
法人、中央或地方機關時，其所屬專任人員具有律師資格並經法
院認為適當者，亦得為第三審訴訟代理人。